臺灣嘉義地方法院刑事判決
110年度簡上字第123號
上  訴  人  
即  被  告  許書涵




            柯芳瑜



上列上訴人等因被告等傷害案件，不服本院嘉義簡易庭110年度
嘉簡字第642號中華民國110年7月30日第一審刑事簡易判決（聲
請簡易判決處刑書案號：110年度偵字第5372號），提起上訴，
就許書涵傷害部分本院管轄第二審之合議庭判決如下，就柯芳瑜
傷害部分本院認不應以簡易判決處刑，改依通常程序自為第一審
判決如下： 
    主    文
原判決關於甲○○部分撤銷。
甲○○無罪。
其餘上訴駁回。 
    犯罪事實
一、乙○○、甲○○係前男女朋友，乙○○因積欠甲○○機車維修費，2
    人早已互生嫌隙，復因協商債務還款事宜為由相約見面，經
    甲○○多次向乙○○索討債務未果，甲○○於民國110年3月24日23
    時許，前往嘉義縣○里○鄉○○村00號阿里山賓館1樓工務辦公
    室，欲向乙○○索討前開債務，詎雙方起口角，乙○○竟基於傷
    害之犯意，徒手與甲○○互毆進而扭打，致甲○○受有頭部挫傷
    、左手肘挫傷、左腳挫傷、頸部挫傷、腰部挫傷之傷害。
二、案經甲○○訴由嘉義縣警察局竹崎分局報告臺灣嘉義地方檢察
    署檢察官偵查後聲請簡易判決處刑。 
    理    由
壹、有罪部分(被告乙○○部分)：
一、程序事項：被告於第二審經合法傳喚，無正當之理由不到庭
    者，得不待其陳述，逕行判決，刑事訴訟法第371條定有明
    文。對於簡易判決有不服而上訴者，得準用上開規定，同法
    第455條之1第3項亦有明定。本案上訴人即被告乙○○(以下關
    於乙○○有罪判決部分均稱被告乙○○)經本院合法傳喚後，於
    審判期日無正當理由未到庭，此有本院送達回證、刑事報到
    單、個人戶籍資料查詢結果、公示送達公告等在卷可稽（簡
    上卷第77、105、109、111、141頁），依上開規定，爰不待
    其陳述逕為一造辯論判決。
二、證據能力：按被告以外之人於審判外之言詞或書面陳述，除
    法律有規定者外，不得作為證據；又被告以外之人於審判外
    之陳述，雖不符合刑事訴訟法第159條之1至第159條之4之規
    定，但經當事人於審判程序同意作為證據，法院審酌該言詞
    陳述或書面陳述作成時之情況，認為適當者，亦得為證據。
    當事人、代理人或辯護人於法院調查證據時，知有第159條
    第1項不得為證據之情形，而未於言詞辯論終結前聲明異議
    者，視為有前項之同意，刑事訴訟法第159條第1項及第159
    條之5分別定有明文。查本判決下列所引用被告乙○○以外之
    人於審判外之陳述，固屬傳聞證據，但被告乙○○均未到庭表
    示意見，檢察官亦未於言詞辯論終結前聲明異議，本院審酌
    該等證據作成之情況，認為適於為本件被告乙○○部分認定事
    實之依據，依刑事訴訟法第159條之5第2項規定，應有證據
    能力。
三、認定犯罪事實所憑之證據及理由：
  ㈠上揭事實業據被告乙○○於警詢時坦認(警卷第2-3頁），核與
    告訴人甲○○指訴情節大致相符(警卷第6頁)，且經證人丙○○
    於本院審理時證述：其進去時看到兩位扭打、纏在一起，2
    人都倒在地上，印象是男方抓住女方，其看到被告乙○○手上
    拿一個尖銳的物品，不確定是什麼，不清楚被告乙○○有沒有
    受傷，但有看到甲○○受傷，當時幫她擦藥是擦腳，其他部位
    沒有注意，其進去當下他們原本扭在一起，之後站起來，甲○○讓其看她的舌頭有流血，並告知被告乙○○有攻擊她等語（
    簡上卷第149-150、153頁）；及證人丁○○於本院審理時證以
    ：其在阿里山賓館擔任工程部經理，事發隔天有詢問，被告
    乙○○承認是他先動手，說有掐甲○○脖子，其問被告乙○○當時
    狀況，問他有無先動手，他承認有，先去掐甲○○的脖子，甲○○說被告乙○○有要拿工具作勢攻擊她，乙○○也有承認，說有
    做那個動作可是沒有下手，沒有真的傷害甲○○，是隨手拿工
    具螺絲起子之類的尖銳東西等語（簡上卷第159、161-162）
    ，此外，並有佛教慈濟醫療財團法人大林慈濟醫院醫療診斷
    證明書、機車維修費憑據各1紙、案發現場照片5幀在卷可考
    （警卷第13-16頁），足認被告乙○○上開任意性自白與事實
    相符，堪予採信。本件被告乙○○之傷害犯行事證明確，其犯
    行洵堪認定，應依法論科。
　㈡原審以被告乙○○所為傷害犯行事證明確，並審酌：⒈被告乙○○
    之智識程度；⒉前無因案經法院判處罪刑之素行，有臺灣高
    等法院被告前案紀錄表可稽；⒊被告乙○○與甲○○互相攻擊對
    方之動機、手段；⒋被告乙○○與甲○○因對方之攻擊受傷之部
    位、傷勢程度等一切情狀，就被告乙○○量處拘役55日，並諭
    知以新臺幣1,000元折算1日之易科罰金折算標準。被告乙○○
    雖就原審判決提起上訴，然所提刑事聲明上訴狀未記載上訴
    之理由，且被告乙○○經本院合法傳喚，均未到庭陳述，無從
    知悉其上訴理由；按關於刑之量定及定應執行刑，屬事實審
    法院依職權裁量之事項，法院既已就具體個案犯罪，以行為
    人之責任為基礎，審酌刑法第57條所列各項罪責因素後，予
    以整體評價，而為科刑輕重標準之衡量，使罰當其罪，以實
    現刑罰權應報正義，並兼顧犯罪一般預防與特別預防之目的
    ，倘其未有逾越法律所規定之範圍，或明顯濫用權限，即不
    得任意指摘為違法（最高法院110年度台上字第4524號判決
    、110年度台上字第5104號刑事判決意旨參照）。審酌原判
    決依所認定之犯罪事實與全案情節，已敘明量刑審酌之相關
    情狀，且原判決並無其他得為上訴理由之瑕疵，加以被告乙○○坦承犯行，對甲○○之傷勢亦不爭執，核原審所量處之刑與
    被告乙○○之犯罪情節非屬不相當，亦未逾越客觀上之適當性
    、相當性及必要性之比例原則，量刑尚屬妥適，無裁量濫用
    之情事，於法並無違誤，其認事用法及量刑均無不當。
　㈢據上所述，本件被告乙○○提起上訴，並無理由，應予駁回。
貳、無罪部分(被告甲○○部分)：
一、聲請簡易判決處刑意旨以：上訴人即被告甲○○(以下關於甲○○無罪判決部分均稱被告甲○○)與告訴人乙○○係前男女朋友，
    乙○○因積欠被告甲○○機車維修費，互生嫌隙，復因協商債務
    還款事宜為由相約見面，經被告甲○○多次向乙○○索討債務未
    果，於110年3月24日23時許，被告甲○○前往阿里山賓館1樓
    工務辦公室，欲向乙○○索討債務，詎雙方起口角，被告甲○○
    基於傷害他人身體或健康之犯意，與乙○○徒手互毆進而扭打
    ，致乙○○受有顏面部擦傷、右眼刺傷、右胸挫傷、右臂及右
    膝挫傷之傷害，因認被告甲○○涉犯刑法第277條第1項之傷害
    罪等語。
二、按不能證明被告犯罪或其行為不罰者，應諭知無罪之判決，
    刑事訴訟法第301條第1項定有明文。所謂行為不罰，包括該
    行為具有刑法第21條至24條所定阻卻違法之事由，即依法令
    之行為、業務上之正當行為、正當防衛行為與緊急避難行為
    等由法律明文規定不予處罰之情形，即應判決無罪。次按刑
    法第23條前段規定之正當防衛，以行為人係對於現在不法之
    侵害，本於防衛自己或他人權利之意思，在客觀上具有急迫
    性，並有實行反擊以排除侵害之必要性，且所侵害之他人法
    益符合相當性，因而實行反擊之防衛行為（最高法院98年度
    台上字第3896號判決意旨參照）；質言之，所稱不法之侵害
    ，祇須客觀上有違法之行為存在，即得以己力行使防衛權而
    排除侵害，並不以侵害之大小與行為之輕重而有區別，如防
    衛行為逾越必要程度，則屬防衛過當問題，尚不能憑以認非
    屬防衛行為（最高法院104年度台上字第2543號判決意旨參
    照）。
三、撤銷改判理由：  
　㈠檢察官聲請意旨認被告甲○○涉犯傷害罪，係以被告甲○○於警
    詢中坦認出手抓傷乙○○頭皮、乙○○於警詢中之指訴、嘉義縣
    阿里山鄉衛生所驗傷診斷書、案發現場雙方受傷部位照片、
    甲○○機車維修費憑據為其論據。訊之被告甲○○坦承出手抓傷
    乙○○頭皮，惟辯稱：其於110年3月24日23時許，前往阿里山
    賓館1樓工務辦公室，欲向乙○○索討債務，其詢問乙○○領錢
    了嗎，乙○○回答沒有領，叫其在辦公室等，他要出去領錢，
    當下乙○○起身穿外套時，突然徒手拉扯其頭髮，緊緊掐住其
    脖子，將其推撞桌面上物品，並拿起桌面上螺絲釘放在其頭
    頂上，出言威脅不要逼他起殺機，其感覺無法呼吸，出於防
    衛，情急之下抓傷乙○○頭皮，其行為屬正當防衛等語。
　㈡查乙○○因積欠被告甲○○機車維修費，二人互生嫌隙，被告甲○○於110年3月24日23時許前往阿里山賓館1樓工務辦公室，欲
    向乙○○索討，雙方口角並起肢體衝突，致乙○○受有顏面部擦
    傷、右眼刺痛、右胸挫傷、右臂及右膝挫傷之傷害等事實，
    此據被告甲○○於警詢、本院準備程序時坦承（警卷第6-7頁
    、簡上卷第71頁），並經告訴人乙○○於警詢時指訴(警卷第2
    頁)，且有嘉義縣阿里山鄉衛生所驗傷診斷書、機車維修費
    估價單、機車維修同意書各1紙、案發現場照片5幀附卷供參
    (警卷第12、14-16)，上開事實堪以認定。
　㈢被告甲○○辯稱乙○○突然徒手拉扯其頭髮，緊緊掐住其脖子，
    將其推撞桌面上物品，並拿桌面上螺絲釘放在其頭頂上，其
    出於防衛，情急之下抓傷乙○○頭皮，屬正當防衛等語。而依
    乙○○於警詢時指訴：其當日大約22時40分左右洗完澡，下來
    1樓工務辦公室，被告甲○○也到了，被告甲○○態度很差，一
    直要錢，其從正面一隻手抓住被告甲○○頭髮，一隻手抓住被
    告甲○○衣服，被告甲○○有還手，其就把被告甲○○壓制在門上
    ，被告甲○○用腳踢其肋骨，其再將被告甲○○壓制在地上，其
    對她說了會對她不利的一些氣話，詳細忘記了；其與被告甲○○有機車維修費的事情要和解，已經談出一個金額了，但被
    告甲○○還是對其他同事說了一些話，變成好像是其欠她錢一
    樣，這並不是事實，所以其才會動手等語(警卷第2-3頁)。
　㈣再據證人丙○○證稱：當時其第一個到現場，進去時看到2人扭
    打、纏在一起，2人都倒在地上，印象是男方抓住女方，不
    清楚乙○○有沒有受傷，但有看到甲○○受傷，乙○○是左手拿尖
    銳物，右手抱著壓制甲○○；後來才注意到乙○○手上拿尖銳物
    ，乙○○左手拿一根尖銳的東西約5公分左右長，被告甲○○有
    讓其看她的舌頭有流血，有告知乙○○攻擊她等語（簡上卷第
    147、149、150、153、156頁）；及證人丁○○證以：乙○○承
    認是他先動手的，乙○○說他有掐被告甲○○的脖子，被告甲○○
    有說她有反擊，因為她被掐住，乙○○體型比被告甲○○大很多
    ，甩動的過程會去甩到辦公室裡的電腦桌，被告甲○○說她當
    然要反抗，因為她會怕，其問乙○○有無先動手，他承認有，
    先去掐被告甲○○的脖子，被告甲○○說乙○○有要拿工具作勢要
    攻擊她，乙○○也有承認，他說有做那個動作可是沒有下手，
    沒有真的傷害她，有提到隨手拿了工具螺絲起子之類的尖銳
    東西，乙○○說被告甲○○也有反抗，所以他也受傷，當下有看
    他的頭好像有抓傷，那個場景是他們描述的，乙○○掐著被告
    甲○○的脖子，兩個人都有說衝突當中被告甲○○有反擊乙○○，
    但乙○○說被告甲○○有打他，被告甲○○說乙○○掐她脖子，又要
    作勢攻擊，當然要反抗等語（簡上卷第161-163、165頁）。
　㈤細核被告甲○○、告訴人乙○○、證人丙○○、丁○○之證述，本件
    事發之經過，係源於乙○○先出手拉扯被告甲○○頭髮，業據乙○○坦承，並與證人丁○○所證相符；而乙○○掐被告甲○○脖子，
    此據證人丁○○證述；又乙○○將被告甲○○壓制在地上，亦經乙○○陳訴及證人丙○○作證；另乙○○手持尖銳物品作勢攻擊甲○○
    ，復有證人丙○○、丁○○證述；本院綜合告訴人乙○○指訴、被
    告甲○○供述、證人丙○○、丁○○之證詞，足認本件係源於乙○○
    先出手拉扯甲○○頭髮，並接續掐住被告甲○○脖子、將被告甲○○壓制在地，復手持尖銳物品作勢攻擊被告甲○○，則被告甲○○於事發當時遭受乙○○不法之侵害，已可認定；而參酌乙○○
    之侵害行為，兼及於拉扯頭髮、掐脖子、壓制、手持尖銳物
    品作勢威脅，復衡酌乙○○與被告甲○○之性別，及丙○○所證述
    甲○○偏瘦，被告乙○○算魁武，體型比較壯(簡上卷第154頁)
    ，及丁○○證述乙○○體型比被告甲○○大很多(簡上卷第162頁)
    ，足認2人體格有相當差距，在乙○○主動出手並壓制被告甲○○，占據先發制人之先機，並有手持尖銳物品之優勢，及2人
    體型有明顯差距之下，被告甲○○於當時確實持續受乙○○急迫
    之侵害；再參酌乙○○所述：其從正面一隻手抓住甲○○的頭髮
    ，一隻手抓住被告甲○○的衣服，被告甲○○有還手，其把被告
    甲○○壓制在門上，被告甲○○用腳踢其肋骨等語，可認被告甲○○應係受乙○○攻擊、壓制後，始出手反擊，被告甲○○所為，
    係出於排除侵害之目的，亦可認定，被告甲○○所辯其係為排
    除乙○○所為現實、急迫之不法侵害，尚非無據；復審酌乙○○
    上揭所指被告甲○○之反擊部位，核與一般人遭受攻擊時為排
    除侵害所為之反擊部位並無不同，而乙○○受有顏面部擦傷、
    右眼刺痛、右胸挫傷、右臂及右膝挫傷之傷害，傷勢尚輕，
    可信被告甲○○所為反擊，未逾越必要之程度。
　㈥依前所述，本件被告甲○○因受乙○○之不法侵害，於不法侵害
    仍持續存在時，為防衛自己之權利，當下唯有自力排除乙○○
    侵害行為，實無他法可循；縱乙○○因此受有傷害，然觀當時
    情勢，被告甲○○非施以反擊，不足以達成保護自身安全之目
    的，足認其對乙○○之反擊，當屬正當防衛之必要行為；復參
    酌乙○○之傷勢、受傷部位，難認被告甲○○之反擊已逾越必要
    之程度，依刑法第23條前段規定，被告甲○○所為防衛行為所
    生之結果，自在不罰之列，而阻卻違法。原審未詳究乙○○對
    被告甲○○為不法侵害，及被告甲○○所為反擊致乙○○受傷合於
    正當防衛之事實，遽認被告甲○○本案反擊乙○○成傷之行為具
    違法性，予以論罪科刑，難謂適法，應由本院將原判決撤銷
    ，另為被告甲○○無罪判決之諭知。
參、按法院得為簡易判決處刑者，以所科之刑係宣告緩刑、得易
    科罰金之有期徒刑及拘役或罰金者為限；於檢察官聲請以簡
    易判決處刑之案件，經法院認應為無罪判決之諭知者，應適
    用通常程序審判之，刑事訴訟法第449條第3項、第451條之1
    第4項但書第3款、第452條分別規定甚明。是地方法院簡易
    庭對被告為簡易判決處刑後，經提起上訴，而地方法院合議
    庭認應為無罪判決之諭知者，依同法第455條之1第3項準用
    第369條第2項之規定意旨，應由該地方法院合議庭撤銷簡易
    庭之判決，改依第一審通常程序審判。其所為判決，應屬於
    「第一審判決」，檢察官仍得依通常上訴程序上訴於管轄第
    二審之高等法院(最高法院101年度台非字第358號判決意旨
    參照)。本件被告甲○○既經判處無罪判決，則檢察官聲請簡
    易判決處刑中被告甲○○所犯之罪，顯不合刑事訴訟法第449
    條所定得以簡易判決處刑之案件，爰依同法第452條之規定
    ，逕依通常程序為第一審判決。
據上論結，應依刑事訴訟法第455條之1第第1項、第3項、第452
條、第364條、第368條、第369條第1項前段、第301條第1項，刑
法第23條前段，判決如主文。
本案經檢察官邱朝智聲請簡易判決處刑，檢察官徐鈺婷到庭執行
職務。
中　　華　　民　　國　　111 　年　　8 　　月　　18　　日
                  刑事第六庭  審判長法　官　王慧娟
　　　　　　　　　                  法  官  官怡臻  
　                                  法  官　林富郎
以上正本證明與原本無異。
本件上訴駁回部分，不得上訴；被告甲○○被訴傷害無罪部分如不
服本判決應於收受判決後20日內向本院提出上訴書狀，並應敘述
具體理由；其未敘述上訴理由者，應於上訴期間屆滿後20日內向
本院補提理由書（均須按他造當事人之人數附繕本）「切勿逕送
上級法院」。告訴人或被害人如對於甲○○被訴傷害無罪部分判決
不服者，應具備理由請求檢察官上訴，其上訴期間之計算係以檢
察官收受判決正本之日期為準。
中　　華　　民　　國　　111 　年　　8 　　月　　18　　日
                                    書記官　陳雪鈴